【裁判字號】    89,台上,1573
【裁判日期】    890713
【裁判案由】    損害賠償
【裁判全文】
最高法院民事判決                              八十九年度台上字第一五七三號
    上  訴  人  華南商業銀行世貿分行
    法定代理人  黃茂雄
    訴訟代理人  郭方桂律師
    被 上訴 人  崇友實業股份有限公司
    法定代理人  傅培基
    訴訟代理人  陳玫瑰律師
右當事人間請求損害賠償事件，上訴人對於中華民國八十八年二月九日台灣高等法院
第二審更審判決（八十七年度重上更(二)字第一七六號），提起上訴，本院判決如左：
    主  文
原判決除假執行部分外廢棄，發回台灣高等法院。
    理  由
本件被上訴人主張：緣訴外人新繼陽建設股份有限公司（下稱新繼陽公司）於民國八
十三年七月十日，簽發以上訴人為付款人，面額新台幣（下同）三百三十一萬二千元
，票號00000000號之支票乙紙；華固建設股份有限公司（下稱華固公司）於
同年八月二十五日，簽發以上訴人為付款人，面額三百三十萬四千元，票號0000
000號之支票一紙，均指定伊為受款人，作為給付伊之貨款，並由前任職於伊公司
之業務員羅維徵收取。乃羅維徵竟意圖為自己不法之所有，將上開支票二紙之受款人
即被上訴人「崇友實業股份有限公司」均塗改為「崇反實業股份有限公司」，且另設
立「崇反實業股份有限公司」之帳戶，再經由台灣中小企業銀行建成分行向上訴人提
示系爭支票。詎上訴人未詳查系爭支票係經變造而仍為付款，致伊受有損害，顯有重
大過失，對於伊自應負侵權行為之賠償責任。又按發票人委託銀行付款與支票受款人
或持票人之契約係利益第三人契約，伊係利他契約之受益人，本得向上訴人行使付款
請求權，乃上訴人疏於注意，竟對第三人「崇反實業股份有限公司」付款，亦應負債
務不履行之損害賠償責任等情。求為命上訴人給付六百六十一萬六千元及自起訴狀繕
本送達之翌日起加計法定遲延利息之判決。
上訴人則以：伊係系爭支票之付款人，以伊專業知識及相關規定審核系爭支票後，無
法發現係遭變造，難謂有違反注意義務；系爭支票上記載之受款人既為「崇反實業股
份有限公司」，伊對之付款並無過失。且系爭支票為羅維徵所侵占，被上訴人自始未
占有支票，即不得向伊請求付款，兩造間即無債權債務關係，被上訴人亦無損害，自
不得依第三人利益契約請求伊付款；票據付款人無故拒絕付款，亦僅為債務不履行之
問題，而非侵權行為，上訴人依侵權行為法則請求損害賠償，亦屬無據等語，資為抗
辯。
原審以：上訴人為辦理票據業務之金融業者，其受支票存款戶之委託，對於存款戶所
簽發之支票，有依約定向受款人付款之義務。又因其與支票發票人間訂有委託付款之
契約，係屬有償委任，自應盡善良管理人之注意義務，就形式上審核提示人有無受領
之權。而依中央銀行管理票據交換業務辦法第三十一條第一項第六款、第十一款、第
十二款之規定，執票人提示之票據有「記名票據未經受款人背書或受款人背書不全、
不符」、「字經擦改」、「更改處未經發票人照原留印鑑簽章證明」者，付款人應填
具三聯式退票理由單辦理退票，此為辦理票據交換業者所應注意審核之義務。查訴外
人羅維徵向上訴人提示付款之系爭支票二紙，其中0000000號支票受款人變造
處明顯蓋有紅色指印，且指印並不清晰，與一般在更改處由發票人蓋其發票印鑑章之
情況不符，其用意為何，係誤蓋，或另有他意，並不明確。況查系爭二張支票之背面
受款人之領款章，第二字並非「反」字，似「反」字之左右反寫，業經查閱篆刻字典
精華及金石大字典明確，一般非專業之人士，一望即覺該字可疑，上訴人為銀行業者
，以其專業之知識及能力，於審核票據時，自應查明該字究係何字，是否與受款人之
名義相符，始屬盡善良管理人之義務。是上訴人縱未能發現系爭支票有「字經擦改」
之退票情形，惟上訴人為發票人之受託人，自應盡善良管理人之注意義務，如其向發
票人求證領款章是否與受款人名稱相符，即可發現變造之情事，且若未能及時查明，
亦應依前述中央銀行管理票據交換業務辦法第三十一條第一項第六款之規定予以退票
，以保護發票人及真正權利人，乃竟視若無睹，未予詳察，致未發現有應予退票之變
造情事而逕行付款，自難諉為無過失。又前開0000000號支票，既有前引辦法
第三十一條第一項第六款之應退票事由，已不符合中央銀行八十五年二月九日台央
業字第一九六號函所謂，……一般將其視為無記載，……給予付款之適用。按發票人
簽發一定之金額，委託銀錢業者於見票時無條件支付與受款人或執票人，其性質為民
法第二百六十九條第一項向他人為給付之契約。支票之受款人或執票人係委託付款契
約之第三人，得依該項契約關係而為付款之請求，苟付款人對第三人不履行給付，則
第三人對付款人即有不履行損害賠償請求權。查上訴人依其與新繼陽公司、華固公司
間之委託付款契約，應將票款支付與被上訴人，乃其因過失而將票款支付與無受領權
之人，使被上訴人受有損害，自應負債務不履行之損害賠償責任。被上訴人本於其為
發票人與上訴人間之利他契約之第三人，請求上訴人賠償票款及其遲延利息，即非無
據，應予准許。縱使系爭支票係由託收行「台灣中小企銀建成分行」提出交換，仍不
得解免上訴人之審核義務，且該託收行審核系爭支票是否有過失，乃其本身應否負責
之問題，與上訴人之「付款」行為有無過失無涉。另訴外人羅維徵係被上訴人公司之
業務員，其僅有收取客戶所交付票據之權限，但其竟蓄意侵占票款，而設立「崇反實
業股份有限公司」，並開立該公司之帳戶，將所收取之支票，塗改票面受款人名稱，
向上訴人提示支票，利用上訴人之過失，而獲得不法利益，係以不法侵害被上訴人之
權益為目的，非為被上訴人執行職務之行為，即與民法第一百八十八條第一項之規定
不合。上訴人主張，依民法第一百八十八條規定，對被上訴人有損害賠償債權，並在
同數額範圍內主張抵銷，並不足採。被上訴人請求上訴人賠償六百六十一萬六千元本
息，應予准許。因而將第一審所為被上訴人敗訴之判決廢棄，改判命上訴人給付上開
金額本息。
按原審未就調查字據之結果，曉諭上訴人為言詞辯論，使得盡其防禦之能事，即與民
事訴訟法第二百九十七條第一項之規定不無違背，其以此項證據調查之結果為有利於
被上訴人之判決基礎，其判決即為有法律上之瑕疵（本院三十七年上字第六九三五號
判例參照）。查原審雖以，經查閱篆刻字典精華及金石大字典，認定系爭二張支票之
背面受款人之領款章，第二字並非「反」字，似「反」字之左右反寫，一般非專業之
人士，一望即覺該字可疑，上訴人為銀行業者，以其專業之知識及能力，於審核票據
時，自應查明該字究係何字，是否與受款人之名義相符，始屬盡善良管理人之義務。
惟並未就調查字典之結果，曉諭上訴人為言詞辯論，使得盡其防禦之能事，依上開說
明，自屬可議。另上訴人辯稱，系爭支票純因羅維徵侵占致被上訴人受損害，如被上
訴人不委任羅維徵負責向廠商收取貨款支票，既不致發生，足見羅維徵之侵占乃損害
之主要原因，而被上訴人疏於檢查收取之貨款支票有無喪失及為止付之通知，尤見其
怠於避免損害之發生，亦與有重大過失。倘認上訴人應負損害賠償責任，則適用民法
第二百二十四條規定依同法第二百十七條第一項規定，請求減輕賠償金額，或免除之
（見原審卷第四三頁）。自屬重要之防禦方法，原審就此並未表示其取捨之意見，顯
有判決不備理由之違法。上訴論旨，指摘原判決不當，求予廢棄，非無理由。
據上論結，本件上訴為有理由，依民事訴訟法第四百七十七條第一項、第四百七十八
條第一項，判決如主文。
中      華      民      國    八十九    年      七      月     十三     日
                              最高法院民事第三庭
                                  審判長法官  范  秉  閣
                                        法官  朱  建  男
                                        法官  許  澍  林
                                        法官  鄭  玉  山
                                        法官  陳  淑  敏
      右正本證明與原本無異
                                              書  記  官
中      華      民      國    八十九    年      七      月    三十一    日


司法院資訊處製作；財團法人民間司法改革基金會備份。
